臺灣高等法院刑事裁定
110年度毒抗字第1332號
抗  告  人
即  被  告  陳奕璋



上列抗告人即被告因違反毒品危害防制條例案件，不服臺灣臺北
地方法院110年度毒聲字第752號，中華民國110年8月31日裁定（
聲請案號：110年度撤緩毒偵字第116號、110年度聲觀字第657號
），提起抗告，本院裁定如下：
    主  文
抗告駁回。                                             
    理  由
一、原裁定以：聲請意旨略稱抗告人即被告陳奕璋基於施用第二
    級毒品之犯意，於民國108年1月30日8時許，在臺北市○○區○
    ○路000巷00弄00號居所內，以玻璃球吸食器燒烤毒品吸食煙
    霧之方式，施用第二級毒品甲基安非他命1次。嗣為警於同
    日16時30分許，持搜索票前往上址搜索，當場扣得甲基安非
    他命2包（驗餘淨重0.8878公克）及吸食器3組，爰依法聲請
    裁定將抗告人送勒戒處所觀察、勒戒等語。上開事實，業據
    抗告人於偵查中坦承不諱，復有搜索票、臺北市政府警察局
    刑事警察大隊搜索扣押筆錄、扣押物品目錄表、臺北市政府
    警察局偵辦毒品案件尿液檢體委驗單、台灣尖端先進生技醫
    藥股份有限公司108年2月21日濫用藥物檢驗報告存卷可參，
    足徵抗告人任意性自白確與事實相符，其施用第二級毒品之
    犯行，堪以認定。抗告人本件施用毒品案件，前經臺灣臺北
    地方檢察署（下稱臺北地檢署）檢察官以108年度毒偵字第7
    93號為附命緩起訴處分確定，緩起訴期間自108年4月22日起
    至110年4月21日止，然抗告人未完成戒癮治療，緩起訴處分
    即經撤銷，有本院被告前案紀錄表可佐，且經原審法院核閱
    該處分書、執行卷宗無訛，依最高法院110年度台非字第98
    號判決意旨，尚難認抗告人有受等同觀察、勒戒或強制戒治
    執行完畢釋放之處遇，又抗告人前未曾因施用毒品犯行受觀
    察、勒戒或強制戒治處分，亦有被告前案紀錄表在卷可按，
    被告係初犯施用第二級毒品犯行，檢察官審酌抗告人戒癮治
    療未完成之紀錄，聲請裁定將抗告人送勒戒處所觀察、勒戒
    ，依卷內事證以察，尚無顯然濫用裁量權之情形，因而准許
    檢察官之聲請，裁定將抗告人送勒戒處所觀察、勒戒，其期
    間不得逾2月。經核於法並無不合。
二、抗告意旨略以：檢察官就個案是否依刑事訴訟先對被告為附
    命完成戒癮治療之緩起訴處分，固有裁量之餘地，然此一裁
    量權限之行使，仍受比例原則之限制，並非不受法之節制，
    更非得不附理由，專擅裁斷。是何以抗告人不適宜以替代療
    法方式戒癮，而需以觀察、勒戒方式戒癮之必要，即應予查
    明。抗告人坦承本案犯行，但抗告人乃屬初犯，且施用次數
    僅少之又少，然檢察官於偵查期間，並未依毒品戒癮治療實
    施辦法及完成治療認定標準之規定，詢問抗告人是否願意接
    受毒品減害替代療法即聲請觀察、勒戒，亦屬理由不備。抗
    告人目前於傳統市場內以勞力工作維生，生活拮据，社經條
    件屬底層階級，因個人好奇而施用甲基安非他命，確屬不該
    ，經此偵查程序已深知悔悟，絕無再犯之虞，若貿然予以觀
    察、勒戒，必定失去難得的工作，且抗告人罹患肝硬化、糖
    尿病及氣喘和精神病症，為此請求法內施仁，撤銷原裁定，
    准許抗告人以戒癮治療方式替代觀察、勒戒，以利重返社會
    等語。
三、惟查：
　㈠毒品危害防制條例所規定之「觀察、勒戒」程序，係針對受
    處分人所為保安處分，目的在戒除行為人施用毒品身癮及心
    癮，以達教化與治療之目的，其立法意旨在幫助施用毒品者
    戒毒，性質上為一療程，而非懲罰，並屬強制規定，除檢察
    官審酌個案情形，依同條例第24條第1項為附命完成戒癮治
    療之緩起訴處分外，凡經檢察官聲請法院裁定將被告送勒戒
    處所觀察、勒戒者，法院僅得就其聲請審查被告是否有施用
    毒品之行為，以及被告是否為「初犯」或為觀察、勒戒、強
    制治療執行完畢後「3年內再犯」而為准駁之裁定，並無自
    由斟酌以其他方式替代或得以其他原因免予執行之權。而所
    謂「緩起訴之戒癮治療」，係由檢察官審酌個案情形，依毒
    品危害防制條例第24條規定，改以緩起訴處分方式轉介毒品
    施用者前往醫療院所治療。惟是否給予被告為附命完成戒癮
    治療之緩起訴處分，事屬刑事訴訟法第253條之1第1項及第2
    53條之2第1項第6款特別賦予檢察官之職權，非法院所得審
    酌，被告亦無聲請檢察官為緩起訴之權利。法院原則上應尊
    重檢察官職權之行使，僅就檢察官之判斷有違背法令、事實
    認定有誤或其他裁量重大明顯瑕疵等事項，予以有限之低密
    度審查。檢察官於斟酌抗告人之個案情形及卷內事證後，認
    不宜對抗告人為附命完成戒癮治療之緩起訴處分，乃向法院
    聲請裁准觀察、勒戒，以達戒癮治療之目的，此實屬檢察官
    依法行使裁量權之範疇，難謂其判斷有違背法令、事實認定
    有誤或其他裁量重大明顯瑕疵等情事，法院自應予尊重，尚
    無自由斟酌以其他方式替代之權。
　㈡抗告人因本件施用毒品犯行，前經臺北地檢署檢察官於108年
    3月19日訊問抗告人，確認抗告人有參與戒癮治療之意願後
    ，轉介至臺北市立聯合醫院松德院區接受戒癮治療評估，評
    估結果為接受，並開始戒癮治療安排，戒癮治療履行期間為
    自108年4月22日起至109年4月21日止，惟抗告人於108年10
    月7日、109年3月2日、5月13日、5月25日、6月18日均未至
    臺北地檢署觀護人室接受尿液檢驗，於109年2月後即未再回
    診，未完成期程屆滿後之尿液檢驗，亦未執行戒癮治療期滿
    後3次檢驗，此有臺北地檢署點名單、訊問筆錄、二級毒品
    戒癮治療轉介單、臺北地檢署函稿、送達證書、觀護輔導紀
    要、臺北市立聯合醫院松德院區戒癮防治科二級毒品緩起訴
    戒癮治療結案報告單等附卷可稽（見108年度毒偵字第793號
    卷第64至70頁；109年度撤緩字第276號卷第7、11、13、17
    至19、21、25、29、31頁），足見抗告人執行戒癮治療之情
    況不佳，並無完成為期1年治療期程之意願與能力，且抗告
    人嗣於109年8月間又因施用第二級毒品案件經移送偵辦，有
    其前案紀錄表在卷可查（見本院卷第24頁），顯見抗告人以
    戒癮治療方式戒除毒癮之成效不彰。本件檢察官前既於偵訊
    時詢問抗告人接受戒癮治療之意願，且已予抗告人為附命完
    成戒癮治療之緩起訴處分，則抗告意旨指摘檢察官未詢問是
    否接受替代療法之意願及給予戒癮治療之機會云云，顯非有
    據。況本件係因抗告人未珍惜機會，未能確實完成戒癮治療
    之全部過程，而遭檢察官撤銷緩起訴處分，顯然抗告人不適
    宜再以附命完成戒癮治療之緩起訴處分，替代入勒戒處所施
    以觀察、勒戒之保安處分，則檢察官於斟酌抗告人個案情形
    及卷內事證後，認不宜再予抗告人為附命完成戒癮治療之緩
    起訴處分，乃向法院聲請裁准觀察、勒戒，以達戒癮治療之
    目的，雖未為此部分理由之說明，然依抗告人個案情形，實
    難認檢察官未再予抗告人為附命完成戒癮治療之緩起訴處分
    ，而向法院聲請裁准觀察、勒戒所為之裁量判斷，有違背法
    令或有重大明顯瑕疵之情事。再者，觀察、勒戒既屬用以矯
    治、預防行為人反社會性格，而具社會保安功能之保安處分
    ，當無因行為人之個人因素而免予執行之理，是抗告人前所
    指之個人、工作或健康等因素，均不得執為免予執行觀察、
    勒戒之事由。抗告意旨猶執前詞，指摘原裁定不當，為無理
    由，應予駁回。
四、據上論斷，應依刑事訴訟法第412條，裁定如主文。
中　　華　　民　　國　　110 　年　　10　　月　　4 　　日
                  刑事第十五庭  審判長法  官  陳芃宇
                                      法  官  陳俞伶
                                      法  官　曹馨方
以上正本證明與原本無異。
 不得再抗告。
                                      書記官　游秀珠　　
中　　華　　民　　國　　110 　年　　10　　月　　4 　　日